【裁判字號】    97,上易,3043
【裁判日期】    980122
【裁判案由】    詐欺
【裁判全文】
臺灣高等法院刑事判決                97年度上易字第3043號
上  訴  人  臺灣桃園地方法院檢察署檢察官
被      告  丙○○
輔  佐  人  乙○○
上列上訴人因被告詐欺案件，不服臺灣桃園地方法院97年度易字
第772號，中華民國97年10月29日第一審判決（ 起訴案號：臺灣
桃園地方法院檢察署97年度偵字第2678號），提起上訴及移送併
辦（ 併辦案號：臺灣桃園地方法院檢察署97年度偵字第14923號
），本院判決如下：
    主  文
原判決撤銷。
丙○○幫助意圖為自己不法之所有，以詐術使人將本人之物交付
，處有期徒刑肆月，如易科罰金，以新台幣貳仟元折算壹日。
    事  實
一、丙○○明知若有人欲使用與本身無任何關連性者之金融機構
    帳戶，則該人無非意在藉此「人頭帳戶」以掩飾欲為之不法
    行徑，因之，將己有之金融機構帳戶存摺、金融卡及密碼交
    付素昧平生而不具任何信賴關係之人，極有可能遭之允為詐
    欺取財等相類犯罪之收贓工具，竟基於即便助成如是之結果
    亦與本意無違之幫助詐欺取財之不確定故意，於民國96年11
    月5 日前之某日，在台灣地區某不詳地點，將其所有開立之
    彰化商業銀行北中壢分行（ 下稱彰銀北中壢分行 ）帳號：
    00000000000000號之銀行存款帳戶之存摺、金融卡及密碼，
    交付與某真實姓名不詳之詐欺集團男子成員，嗣該詐欺集團
    成員意圖為自己不法之所有，基於詐欺之犯意，於如附表所
    示時間、方式，向如附表所示被害人施用詐欺，使各該被害
    人陷於錯誤而匯款至丙○○上開帳戶。嗣各被害人發覺受騙
    報警查獲。
二、案經臺北市政府警察局大安分局報告臺灣桃園地方法院檢察
    署檢察官偵查起訴，及台北縣警察局樹林分局送臺灣桃園地
    方法院檢察署檢察官移送併辦。
    理  由
壹、證據能力部分：
一、按被告以外之人於審判外之言詞或書面陳述，除法律有規定
    者外，不得作為證據，刑事訴訟法第159條第1項固定有明文
    。惟被告以外之人於審判外之陳述，雖不符同法第159條之1
    至之4 規定，而經當事人於審判程序同意作為證據，法院審
    酌該言詞陳述或書面陳述作成時之情況，認為適當者，亦得
    為證據；當事人、代理人或辯護人於法院調查證據時，知有
    第159條第1項不得為證據之情形，而未於言詞辯論終結前聲
    明異議者，視為有前項之同意，此亦據同法第159條之5規定
    甚明。查本件被告、檢察官於本院準備程序中均未就證據能
    力提出爭執，且迄於言詞辯論終結前，亦未就本院所調查之
    證據主張有刑事訴訟法第159條第1項不得為證據之情形，應
    認均已同意得作為本案之證據。從而，下述之供述證據縱有
    屬傳聞證據，且不符刑事訴訟法第159條之1至之4 之規定者
    ，經本院審酌各該證據資料作成時之一切客觀情況，認無不
    適當之情事，均認有證據能力，合先敘明。
二、下列認定事實所引用之其他文書證據，係從事業務之人於業
    務上及通常業務過程製作之紀錄文書、證明文書，且無顯有
    不可信之情況，更非實施刑事訴訟程序之公務員違背法定程
    序取得之證據，依刑事訴訟法第159條之4、159條之5等規定
    ，亦具有證據能力無訛。合先敘明。
貳、實體部分：
一、被告丙○○固坦承上開彰銀北中壢分行帳戶係其所申辦，惟
    矢口否認有何詐欺犯行，辯稱；其與哥哥當時因為應徵工作
    需要用到，才去彰化銀行開戶，後來公司停業，那個時候沒
    有工作，就沒有再使用了，沒有把帳戶交給別人云云。經查
    :
  (一)被害人甲○○、陳諺賓、陳奇、黃資凱等人遭不詳姓名年
    籍之人分別以附表「詐欺時間及手段」欄所示方式詐騙，致
    其等陷於錯誤，而分別依指示將被詐欺款項如數匯入被告如
    附表所示「轉入帳戶欄」所示帳戶，嗣前開款項旋遭提領一
    空等事實，業據證人甲○○、陳諺賓、陳奇、黃資凱於警
    詢時證述明確（見偵字第2678號卷第5-7頁、偵字第14923號
    卷第8-9頁、第13-15頁、第22頁背面至23頁、第27頁），並
    有彰銀北中壢分行函文及其檢附之被告丙○○開戶資料、存
    摺存款-交易明細查詢、國泰世華銀行ATM匯款明細單（見偵
    字第2678號卷第5-7頁、12-16頁、33頁）、自動化服務機器
    跨行轉帳交易明細資料（見偵字第14923 號卷第11頁）、聯
    邦銀行96年12月18日（96）聯銀業管字第9834號函檢送之甲
    ○○帳戶之存摺存款明細分類帳（見同上卷第12頁背面）；
    高雄縣政府警察局鳳山分局文山派出所受理刑事案件報案三
    聯單（同上卷第15頁背面）、陳諺賓土地銀行存摺影本（同
    上卷第18頁）、華南銀行匯款申請書（同上卷第26頁）、中
    國信託商業銀行股份有限公司97年 1月 3日中信銀集作字第
    97501050號函檢送之黃資凱00000-000000-0帳戶歷史交易查
    詢（同上卷第29頁背面）等附卷可稽，足認被告所開立如附
    表「轉入帳戶」欄所示帳戶確有為詐騙集團利用供以詐騙甲
    ○○、陳諺賓、陳奇、黃資凱等人匯款及轉帳所用等情無
    訛。
  (二)被告雖以前揭情詞置辯，且於偵訊時辯稱其將存摺與金融卡
    一併存放在房間櫃子裡，密碼會寫在紙上一起放在裡面。於
    97年初從其上開住處搬到位在仁慈街之母親住處，有用的會
    帶走，沒有用的就放在該處。彰化銀行帳戶不知何時不見的
    ，搬家時也沒有注意在不在云云，惟被告所有之上開帳戶於
    95年10月13日以金融卡提款後，再無使用之紀錄，僅有零星
    之活存利息入帳，然於96年11月5、6、7日，竟有4筆款項於
    單日轉入該帳戶後，又分2至3次提領現金之情形，實屬可疑
    。矧被告將上開帳戶存摺、金融卡連同記載密碼之紙一併放
    在家中櫃子內，亦與一般人使用金融帳戶之常情相左。再者
    ，金融機構之個人存款帳戶不僅為理財之重要工具，更為個
    人財產、信用之表徵。且電視媒體對於使用人頭帳戶行詐騙
    之事，已廣為宣傳，一般具有辨識事理能力之人均知悉嚴密
    保管自身財務信用密切攸關之帳戶存摺、金融卡及密碼等物
    之重要性，何有可能任令散置他處脫離掌控，若發現遺失應
    即掛失停用，以避免遭人利用。是被告於完成搬家之動作時
    ，當已知悉其所有之金融機構帳戶存摺、金融卡均已遺失，
    衡情其理應迅速向各銀行辦理掛失，以防攸關個人信用、財
    產之帳戶遭有心人士作為不法用途，豈有任由各該帳戶之存
    摺、金融卡流落他處而不予聞問之可能，此舉顯悖於常情。
  (三)抑且，每一金融卡均設置專用密碼，除非設定人告知，否則
    他人不易探知，必知悉該特定之密碼始得以金融卡自該帳戶
    內提領款項，況為免功虧一簣，匯入帳戶之款項不致成為牆
    上之餅畫，可望卻無法提領享用，行騙者當必確信其所持用
    之存摺及金融卡絕無遭原主掛失遂頓成廢物之可能，因之，
    設係盜贓或取自不法之管道，何來此一確信？凡上諸情，上
    開帳戶存摺、金融卡連同密碼資料若妥善置於家中，而家中
    又未有遭人入侵竊盜（ 見偵字第2678號卷第53頁 ）之情況
    下，倘被告未將上開帳戶存摺等交付他人以助詐騙集團成員
    行騙，行騙者何以確信並以此等工具向他人行騙，益徵被告
    辯稱沒有將帳戶交與他人乙事，殊屬諉責之飾詞，不值一採
    。
  (四)綜上所述，本案被告確有將自己申辦之上開帳戶存摺金融卡
    及密碼交付詐欺集團成員使用，以此方式幫助詐欺集團成員
    遂行向被害人甲○○、陳諺賓、陳奇、黃資凱詐款之犯行
    ，事證明確，至堪認定，其所辯無非卸責之詞，不足採信，
    應依法論科。
二、按刑法上之幫助犯，係對於犯罪與正犯有共同之認識，而以
    幫助之意思，對於正犯資以助力，而未參與實施犯罪之行為
    者而言。是以如未參與實施犯罪構成要件之行為，而係出於
    幫助之意思提供助力，即屬幫助犯，而非共同正犯。本件被
    告基於幫助詐欺之未必故意，提供其本人金融帳戶予不詳之
    詐欺集團成員使用，嗣由該詐欺集團成員取得後用以利用詐
    騙他人匯入款項，核其所為，係犯刑法第30條第1項、第339
    條第1項之幫助詐欺取財罪，依刑法第30條第2項規定，減輕
    其刑。該等詐騙集團不同成員分向被害人施詐，其等有犯意
    之聯絡及行為分擔，為共同正犯。被告以一提供帳戶幫助詐
    欺取財之行為，雖使詐欺集團之成員得以分別詐騙甲○○、
    陳諺賓、陳奇、黃資凱，然其僅有一幫助行為，應僅論以
    一幫助詐欺取財之罪。該等詐騙集團向陳諺賓、陳奇、黃
    資凱詐欺，陳諺賓、陳奇、黃資凱陷於錯誤而分別將款項
    匯入被告帳戶之部分，雖未經公訴人起訴，惟查，上開部分
    業經檢察官移送併案審理，上開部分，被告所犯均係於同一
    時點交付帳戶資料之幫助詐欺犯行，屬同一事實，自在本院
    所得審理之範圍，併此敘明。
三、原審對被告予以論罪科刑，固非無見。然按原判決未及就移
    送併辦部分一併審理，其所為判決即有違誤。公訴人上訴意
    旨指摘原判決未及審酌被告以前揭方式幫助該等詐騙集團詐
    騙被害人陳諺賓、陳奇、黃資凱財物之犯行，為有理由。
    至上訴意旨認原判決對被告量刑難認允當部分，按原判決雖
    僅判處被告有期徒刑4 月，惟諭知易科罰金之折算標準，則
    高達2,000 元折算一日，難謂過輕，是上訴意旨指摘原判決
    量刑過輕部分應為無理由。惟按原判決既未及審酌併辦部分
    之犯罪事實，仍應由本院將原判決予以撤銷改判。
四、爰審酌被告率將存摺及金融卡交付他人充為犯罪收贓之用，
    不僅助長詐欺等財產犯罪於社會上充斥橫行，且因有「人頭
    戶」包藏掩飾致而查緝困難之故，主犯成員遂有恃無恐，行
    徑乃更加囂張、狂放，直視法律為無物、若敝馴屣致台灣漸
    成各種財產犯罪者之樂園，如入無人之境，且犯後猶否認犯
    行，惟念其患有重鬱症（見偵卷第54至56頁及原審法院審易
    字卷第22頁）且無任何犯罪前科，有本院被告前案紀錄表1
    份在卷可參，及被害人等遭詐騙金額尚非甚鉅等情狀，量處
    如主文所示之刑，並諭知易科罰金之折算標準。
五、被告提供之本案帳戶之存摺、金融卡含密碼，並無證據可憑
    認其仍具保留所有權之意，是難謂尚屬其所有，又被告既為
    幫助犯，與正犯間並無「共同正犯連帶原則」之適用，因之
    ，上開帳戶之存摺、金融卡於本件自不得宣告沒收。
據上論斷，應依刑事訴訟法第369條第1項前段、第364條、第299
條第1項，刑法第339條第1項、第30條第1項、第2項、第41條第1
項前段，刑法施行法第1條之1第1項、第2項前段，判決如主文。
本案經檢察官劉斐玲到庭執行職務。
中    華    民    國    98    年    1     月    22    日
                  刑事第十一庭  審判長法  官  張連財
                                      法  官  林明俊
                                      法  官  楊照男
以上正本證明與原本無異。
不得上訴。
                                      書記官  張美華
中    華    民    國    98    年    1     月    22    日
附錄：本案論罪科刑法條全文
中華民國刑法第339條
（普通詐欺罪）
意圖為自己或第三人不法之所有，以詐術使人將本人或第三人之
物交付者，處5年以下有期徒刑、拘役或科或併科1千元以下罰金
。
以前項方法得財產上不法之利益或使第三人得之者，亦同。
前二項之未遂犯罰之。
┌─────────────────────────────────────────┐
│附表                                                                              │
├─┬───┬────────────┬───────┬─────┬────────┤
│編│被害人│詐欺時間及手段          │匯款時間      │被害金額  │轉入帳戶        │
│號│      │                        │              │（新臺幣）│                │
├─┼───┼────────────┼───────┼─────┼────────┤
│一│甲○○│甲○○於96年11月5 日，於│96年11月6 日凌│12,903元  │彰銀北中壢分行帳│
│  │      │奇摩交友網站一名自稱如婷│晨1 時28分許  │          │號第000000000000│
│  │      │女子攀談，該女子佯以確認│              │          │00號            │
│  │      │身分為由，以電話要求至提│              │          │                │
│  │      │款機操作，俾利身分確認，│              │          │                │
│  │      │使江男陷於錯誤，依對方指│              │          │                │
│  │      │示，至自動櫃員機，依指示│              │          │                │
│  │      │操作匯款。              │              │          │                │
├─┼───┼────────────┼───────┼─────┼────────┤
│二│陳諺賓│陳諺賓於96年11月02日於奇│96年11月07日凌│10,000元  │彰銀北中壢分行帳│
│  │      │摩交友網站與不詳女子交談│晨0 時13分許  │          │號第000000000000│
│  │      │，雙方約定見面援交，該女│              │          │00號            │
│  │      │子佯以確認身分為由，要求│              │          │                │
│  │      │至提款機操作，俾利身分確│              │          │                │
│  │      │認，使陳諺賓陷於錯誤，依│              │          │                │
│  │      │對方指示，至自動櫃員機，│              │          │                │
│  │      │依指示操作匯款。        │              │          │                │
├─┼───┼────────────┼───────┼─────┼────────┤
│三│陳奇│陳奇於96年11月5 日上午│96年11月 5日  │100，000元│彰銀北中壢分行帳│  │          │
│  │      │11時許，於自宅內接獲一女│              │          │號第000000000000│
│  │      │子來電幾經攀談後，雙方約│              │          │00號            │
│  │      │定見面，惟該女子要求先行│              │          │                │
│  │      │匯款，使陳奇陷於錯誤，│              │          │                │
│  │      │依對方指示操作匯款。    │              │          │                │
├─┼───┼────────────┼───────┼─────┼────────┤
│四│黃資凱│黃資凱於96年11月5 日晚  │96年11月6 日凌│30,000元  │彰銀北中壢分行帳│
│  │      │上11時許，接獲自稱竹聯幫│晨1時20分許   │          │號第000000000000│
│  │      │份子，要對其家人不利，使│              │          │00號            │
│  │      │黃資凱陷於錯誤，依對方指│              │          │                │
│  │      │示，至自動櫃員機，依指示│              │          │                │
│  │      │操作匯款                │              │          │                │
└─┴───┼────────────┴───────┼─────┴────────┘


司法院資訊處製作；財團法人民間司法改革基金會備份。
